【裁判字號】    95,簡上,95
【裁判日期】    951116
【裁判案由】    遷讓房屋
【裁判全文】
臺灣桃園地方法院民事判決              95年度簡上字第95號
上  訴  人  丙○○○
兼上列一人
訴訟代理人  乙○○    住同上
被上訴人    交通部公路總局
法定代理人  甲○○    住同上
訴訟代理人  成介之律師
上列當事人間遷讓房屋事件，上訴人對於民國95年2 月3 日本院
桃園簡易庭94年度桃簡字第815 號第一審判決提起上訴，於民國
95 年11 月2 日言詞辯論終結，本院判決如下：
    主  文
原判決第一項關於命上訴人丙○○○將房屋返還予被上訴人並按
月連帶給付被上訴人新臺幣玖佰伍拾元部分及該部分假執行宣
告之裁判均廢棄。
前開廢棄部分，被上訴人在第一審之訴及其假執行之聲請均駁回
。
上訴人其餘上訴駁回。
第一、二審訴訟費用由上訴人負擔。
    事  實
甲、上訴人方面：
壹、聲明：
一、原判決廢棄。
二、駁回被上訴人在第一審之訴。
貳、陳述：除與原審判決書所載者相同茲予以引用外，補稱：上
    訴人乙○○原為國軍軍官，嗣轉任台灣省公路局，因無居所
    而獲配住坐落桃園縣龜山鄉○○段113 地號土地（下稱系爭
    土地）上，如原判決附圖所示斜線部分，面積為63.07 平方
    公尺，門牌號碼為桃園縣龜山鄉○○街○路工程11號之房
    屋（下稱系爭房屋），係為安定員工工作情緒，所配之終身
    棲所，與國軍眷舍無異，兩造間就系爭房屋自非為借貸關係
    。而現今國軍眷舍改建，凡擁有眷舍者均獲配住改建之房舍
    ，國軍官兵如遭判刑，亦不收回其眷舍，系爭房屋性質既與
    國軍眷舍雷同，則上訴人自有權合法居住其內。上訴人乙○
    ○於民國72年間所涉刑案已獲判緩刑，則被上訴人依法不得
    將上訴人乙○○免職，即應讓上訴人乙○○復職。縱被上訴
    人要收回系爭房屋，亦應給付上訴人遣散金。
參、證據：除援用第一審所提證據外，補提診斷證明書、存摺、
    勞工保險被保險人投保資料表各1件為證。
乙、被上訴人方面：
壹、聲明：駁回上訴。
貳、陳述：除與原審判決書所載者相同茲予以引用外，補稱：
    上訴人乙○○於73年5 月5 日因案遭免職，依中央各機關學
    校國有眷舍房地處理要點第3 點第1 項，其並非系爭房屋之
    合法現住人，被上訴人自得請求其返還系爭房屋。而上訴人
    丙○○○亦住在系爭房屋內，其與上訴人乙○○共同侵害上
    訴人就系爭房屋之管理權，故本件上訴顯無理由。
參、證據：援用第一審所提證據。
    理  由
一、被上訴人主張：系爭土地為國有土地，其管理機關為被上訴
    人，而系爭土地上之現有建物即系爭房屋亦屬被上訴人管理
    之公有眷舍，然上訴人在無法律上使用權源之情形下占用系
    爭房屋，被上訴人曾分別於93年8 月13日及同年11月16日以
    工秘字第0930013241號及0930019206號函通知上訴人自行搬
    離，惟上訴人均置之不理，依行政院所頒之事務管理規則第
    249 條第3 項及中央各機關學校國有眷舍房地處理要點第3
    點之規定，由於上訴人乙○○在任職被上訴人所屬新竹監理
    所期間，因涉刑案遭被上訴人以93年5 月5 日人73-755-5（
    4） 令核定免職，故上訴人乙○○已非合法之現住人，易言
    之，上訴人乙○○無合法使用系爭房屋之權源，而上訴人2
    人迄今仍居住在系爭房屋內，自屬無權占用。又上訴人自93
    年11月30日後係無權占有系爭房屋，致被上訴人受有相當於
    租金之損害，而系爭房屋經鑑定後之現有價值為新臺幣（下
    同）97,393元，且該房屋所占用系爭土地之面積為63.07 平
    方公尺，土地申報地價為每平方公尺4,500 元，考量系爭房
    屋坐落之區域在桃園市附近，經萬壽路過桃園路橋後即可抵
    達桃園市區，周遭並有許多學校及公共設施，地點堪稱便利
    ，故以系爭基地總價額及系爭房屋現值之百分之十計算不當
    得利（｛63.07 X4500+97,393｝X10%/12=3,177） ，為此依
    所有物返還請求權及使用借貸、侵權行為、不當得利之法律
    關係訴請上訴人自系爭房屋騰空遷出，並將該屋返還被上訴
    人，另自93年11月30日起至遷讓系爭房屋之日止，按月連帶
    給付被上訴人3,177 元等語。
二、上訴人則以：上訴人乙○○因任職關係獲配住系爭房屋，應
    屬為安定員工所配之終身棲所，與國軍眷舍無異，兩造間就
    系爭房屋自非借貸關係。而現今國軍眷舍改建，凡擁有眷舍
    者均獲配住改建之房舍，國軍官兵如因案遭判刑，亦不收回
    其眷舍，系爭房屋性質既與國軍眷舍雷同，則上訴人自有權
    合法居住其內。上訴人乙○○所犯刑事案件獲判緩刑，則被
    上訴人依法不得免職，應讓上訴人乙○○復職。縱被上訴人
    要收回系爭房屋，亦應給付上訴人遣散金。且上訴人已年老
    體衰、疾病纏身，一旦遷出系爭房屋將無處可棲身等語置辯
    。
三、兩造不爭執之事實：
    被上訴人主張系爭土地為國有土地，系爭房屋為被上訴人管
    理之公有眷舍，上訴人乙○○前任職被上訴人期間獲配住系
    爭房屋，嗣上訴人乙○○因另涉刑案遭到免職，經被上訴人
    於93年8 月13日及同年11月16日分別以工秘字第0930013241
    號及0930019206號函通知上訴人最遲應於93年11月30日自行
    搬離系爭房屋，惟上訴人均置之不理，迄今仍居住在系爭房
    屋內之事實，業據其提出與所述相符之土地登記第1 類謄本
    、國有公用房屋清查表、交通部公路總局第1 區養護工程處
    93年8 月13日工秘字第0930013241號及93年11月16日工秘字
    第0930019206號函、甲式財產卡為證，上訴人對此並不爭執
    ，復經原審依職權履勘現場屬實，及囑託桃園縣桃園地政事
    務所就上訴人使用系爭房屋所占用之面積測量無訛，分別有
    履勘現場筆錄及該所製作之土地複丈成果圖各1 件在卷足憑
    ，是被上訴人此部分主張自堪信為真實。
四、觀諸兩造之前開主張，可知本件爭點為：(一)上訴人乙○○因
    任職關係配住被上訴人管理之系爭房屋，兩造間有無使用借
    貸契約關係？(二)上訴人乙○○所犯之刑案經判處緩刑確定，
    得否繼續使用系爭房屋？(三)上訴人得否以被上訴人未給付遣
    散金、其已疾病纏身為由拒絕交還系爭房屋？茲分論如下：
  (一)按因任職關係獲准配住宿舍，其性質為使用借貸，目的在使
    任職者安心盡其職責，是倘借用人喪失其與所屬機關之任職
    關係，當然應認依借貸之目的，已使用完畢，配住機關自得
    請求返還。故公務員因任職關係配住宿舍，於任職中死亡時
    ，既喪失其與所屬機關之任職關係，依借貸目的應認已使用
    完畢，使用借貸契約因而消滅，此與一般使用借貸契約，借
    用人死亡時，貸與人僅得終止契約之情形尚有不同。此有最
    高法院91年度台上字第1926號判例可供參照。經查，系爭房
    屋乃屬未辦理保存登記之國有財產，由被上訴人管理，被上
    訴人並於61年間分配予上訴人使用之事實，為兩造所不爭執
    ，足見被上訴人確為系爭房屋之管理機關，具有事實上之管
    領權能，並基於國家所授與之管理權將之借予上訴人乙○○
    使用，故系爭房屋之原配住人即上訴人乙○○為借用人，雙
    方間就系爭房屋自上訴人乙○○獲配居住之時起已成立使用
    借貸關係。是上訴人以系爭房屋係因任職關係配住之終身棲
    所為由，抗辯兩造間並未成立使用借貸關係云云，不足採信
    。
  (二)至上訴人乙○○抗辯其所涉之刑事案件已判決其緩刑確定，
    應可申請復職而繼續居住使用系爭房屋云云，惟該刑事案件
    是否判決緩刑與上訴人乙○○可否申請復職，本屬二事，且
    在被上訴人核定上訴人乙○○之上開免職令仍屬有效之前提
    下，上訴人即無繼續使用系爭房屋之合法權源，應無疑義。
    又上訴人抗辯：獲配住房舍之國軍官兵如遭判刑，並不收回
    其眷舍一節，上訴人並未舉證以實其說，況本件上訴人並非
    國軍官兵，縱其所述為真，亦無適用之餘地。再者，上訴人
    以被上訴人未給付遣散金為由拒絕交還系爭房屋乙情，並未
    提出法律上之依據，且該項搬遷補償費之請求屬公法上之請
    求，亦無從於本件民事訴訟程序中加以主張行使。又上訴人
    抗辯伊已年老體衰，且有疾病纏身，一旦遷出系爭房屋將無
    處可供居住云云，惟此係上訴人交還房屋後，有關單位如何
    安置之問題，並不影響本件實體權利義務之認定自明。
  (三)按借用人應於契約所定期限屆滿時，返還借用物；未定期限
    者，應於依借貸之目的使用完畢時返還之。但經過相當時期
    ，可推定借用人已使用完畢者，貸與人亦得為返還之請求。
    借貸未定期限，亦不能依借貸之目的而定其期限者，貸與人
    得隨時請求返還借用物，民法第470 條第1 項及第2 項分別
    定有明文。次按借用人調職、離職及退休時，除法律另有規
    定外，應在3 個月內遷出；受撤職、免職處分時，應在1 個
    月內遷出。屆期不遷出者，應即依約辦理，其為現職人員者
    ，並應議處，事務管理規則第249 條第3 項亦定有明文。參
    以中央各機關學校國有眷舍房地處理要點第3 點第1 項亦規
    定：本要點所稱合法現住人，應合於下列各款規定：1 、於
    72年5 月1 日以前依法配（借）住眷舍。2 、為現職人員、
    退休人員、資遣人員或其遺眷。3 、有居住之事實。4 、未
    曾獲政府各類輔助購置住宅。5 、非調職、轉任、辭職、解
    僱、解聘（含不續僱、不續聘）、撤職或免職人員。6 、有
    續住之資格。7 、所居住之眷舍仍屬配（借）住機關管有。
    經查，上訴人乙○○雖經被上訴人核准獲配居住系爭房屋，
    然上訴人乙○○於73年5 月5 日因案遭免職乙情，為上訴人
    所不否認，揆諸上開規定，足認被上訴人主張上訴人乙○○
    在此時已非屬於合法之現住人等語，堪以採信。復按所有人
    對於無權占有其所有物者，得請求返還之，民法第767 條前
    段定有明文。經查，被上訴人早於93年8 月13日即以上訴人
    非合法之現住人為由，要求上訴人在93年10月20日前自行遷
    出系爭房屋，有公路總局第1 區養護工程處工秘字第093001
    3241號函在卷可佐，故兩造間之使用借貸關係既已消滅，上
    訴人於收受上開函文後已無繼續占有使用系爭房屋之合法權
    源，被上訴人自得請求返還之。
  (四)綜上所述，上訴人前揭上訴理由均非可採。從而，被上訴人
    依使用借貸、所有物返還請求權之法律關係，請求上訴人乙
    ○○將如原審判決附圖所示斜線部分，面積63.07 平方公尺
    之系爭房屋騰空遷讓返還被上訴人，要屬有據。至於上訴人
    丙○○○雖與被上訴人間並無使用借貸關係，而係隨同其配
    偶乙○○共同居住系爭房屋，然於前開使用借貸關係消滅後
    ，同屬無權占有系爭房屋，準此，被上訴人依據所有物返還
    請求權之法律關係一併請求上訴人丙○○○騰空遷出系爭房
    屋，亦屬有據。
五、按無法律上原因而受利益，致他人受損害者，應返還其利益
    。雖有法律上原因，而其後已不存在者，亦同，為民法第17
    9 條所明定。故其得請求之範圍，應以他方所受之利益為度
    ，非以請求人所受損害若干為準，無權占有他人土地，可能
    獲得相當於租金之利益，為社會通常之觀念，有最高法院61
    年台上字第1695號判例可參，而房屋性質上與土地相同，所
    有權人或管理人得以出租收益，是無權占有他人房屋所受之
    利益，自應同此見解。經查，上訴人乙○○既無權占有系爭
    房屋，自係侵害被上訴人之管理權，被上訴人主張上訴人乙
    ○○因而受有相當於租金之利益，致被上訴人受有相當於租
    金之損害，參照前開說明，自屬可採。原審依據訴外人台灣
    大華不動產估價師事務所鑑定結果，認系爭房屋之現有價值
    為97,393元，並以此作為租金之計算標準應屬合理。又系爭
    房屋坐落之土地面積為63.07 平方公尺，且當期申報地價為
    每平方公尺4,500 元，有土地登記第1 類謄本在原審卷可佐
    ，則系爭土地之總價額即為283,815 元。再參以系爭房屋之
    坐落位置為市郊、周圍僅有少數商家、系爭房屋並未供商業
    使用等情，認為被上訴人請求上訴人乙○○給付相當於租金
    之不當得利，應按系爭房屋現值及土地之總價額之年息百分
    之3 計算。依此計算上訴人乙○○每月應給付之不當得利金
    額為953 元（｛97,393+283,815｝X0.03/12=95 3 《小數點
    以下四捨五入》）。是被上訴人主張上訴人乙○○應自其通
    知之最後搬離期限屆滿日即93年11月30日起，至系爭房屋遷
    讓返還之日止，按月給付953 元，自屬有據，逾此部分之請
    求，為無理由。
六、按受僱人、學徒或基於其他類似之關係，受他人之指示，而
    對於物有管領力者，僅該他人為占有人，民法第942 條定有
    明文，此即所謂占有輔助人。經查，上訴人乙○○係因原任
    職於被上訴人所屬新竹監理所而獲配住系爭房屋，至於上訴
    人丙○○○則係因其配偶乙○○遷入系爭房屋而共同居住同
    處所，顯係受乙○○之指示而居住系爭房屋內，屬於占有輔
    助人（最高法院65年度台抗字第163 號判例參照）。是被上
    訴人主張上訴人丙○○○共同無權占有系爭房屋云云，應無
    足採，原判決第一項關於命上訴人丙○○○應將房屋返還予
    被上訴人，並按月連帶給付被上訴人953 元部分及該部分假
    執行之宣告，尚有未洽，而無可維持，應由本院廢棄此部分
    不利上訴人丙○○○部分，並就前揭廢棄部分駁回被上訴人
    於第一審之訴及該部分之假執行聲請。
七、綜上所述，被上訴人主張兩造間就系爭房屋之使用借貸契約
    業已消滅，分別本於使用借貸、所有物返還請求權之法律關
    係，請求上訴人2 人應即騰空遷出系爭房屋，並依據不當得
    利之法律關係，請求上訴人乙○○應自93年11月30日起至遷
    讓系爭房屋之日止，按月給付被上訴人953 元部分，均有理
    由，應予准許，逾此部分之請求，為無理由。上訴意旨仍執
    陳詞指摘原判決此部分不當，求予廢棄，為無理由，應駁回
    其上訴。又原判決第一項關於命上訴人丙○○○應將房屋返
    還予被上訴人，並按月連帶給付被上訴人953 元部分及該部
    分假執行宣告之裁判既有不當，仍無可維持，應由本院廢棄
    此部分，並就廢棄部分駁回被上訴人於第一審之訴及該部分
    之假執行聲請。
八、本件事證已臻明確，兩造其餘攻擊、防禦方法及提出未經援
    用之證據，核與判決結果不生影響，爰不一一論述，附此敘
    明。
九、據上論結，本件上訴為一部有理由，一部無理由，依民事訴
    訟法第436 條之1 第3 項、第449 條第1 項、第79條，判決
    如主文。
中    華    民    國    95    年    11     月   16    日
                  民事第三庭  審判長法  官  潘進柳
                                    法  官  林望民
                                    法  官  陳永來
上列正本證明與原本無異。
不得上訴。
中    華    民    國    95    年    11     月   16    日
                                    書記官  劉彩華


司法院資訊處製作；財團法人民間司法改革基金會備份。
